臺灣高等法院高雄分院刑事判決　　　　　九十三年度上訴字第三七八號
　　上　訴　人　臺灣澎湖地方法院檢察署檢察官
　　被　　　告　乙○○
　　義務辯護人　尤挹華律師
右上訴人因被告殺人未遂案件，不服臺灣澎湖地方法院九十二年度訴字第三十九號中
華民國九十三年三月二十六日第一審判決（起訴案號：臺灣澎湖地方法院檢察署九十
二年度偵字第四二一號），提起上訴，本院判決如左：
      主      文
上訴駁回。
      理      由
一、公訴意旨略以，被告乙○○於民國九十二年八月二十一日下午九時十分許，在澎
    湖縣西嶼鄉外垵村五十三號進南撞球場前，因酒醉與被害人甲○○發生口角，竟
    基於殺人故意，持水果刀一把，自背後刺殺被害人，致被害人受有深及胸椎後突
    之背部穿刺傷，經即時送醫，始倖免於死，因認被告涉犯刑法第二百七十一條第
    二項、第一項之殺人未遂罪嫌。
二、公訴意旨略以，被害人甲○○及目擊證人盧正有之陳述，診斷證明書所載被害人
    之傷勢等事證，作為推斷被告乙○○觸犯殺人未遂罪嫌之主要論據。訊據被告堅
    決否認有殺人未遂犯行，辯稱：事發當時已經喝醉，不清楚發生何事云云。辯護
    意旨則以：被告並未持刀刺擊被害人，縱然有之，亦非出於殺人犯意所為，且係
    酒醉後心神喪失下之行為等語。
三、按犯罪事實應依證據認定之，無證據不得認定犯罪事實，刑事訴訟法第一百五十
    四條第二項定有明文。而認定犯罪事實所憑之證據，雖不以直接證據為限，間接
    證據亦包括在內，然無論直接證據或間接證據，其為訴訟上之證明，須於通常一
    般之人均不致於有合理懷疑，而得確信其為真實之程度者，始得據之為有罪之認
    定，倘其證明尚未達到此一程度，而有合理懷疑存在時，即無從為有罪之認定，
    最高法院八十一年度台上字第六九Ｏ號、八十八年度台上字第九五四號判決要旨
    可資參照。又按刑法殺人與傷害之區別，應以有無殺意為斷，其受傷之多寡，是
    否為致命部位，有時雖可藉為認定有無殺意之心證，究不能據為絕對標準，最高
    法院十八年上字一三Ｏ九號著有判例。因而，本件自應綜合全案卷證，以一般人
    已無合理懷疑，並可確信被告具備殺人犯意時，始得為被告殺人未遂犯行之認定
    ，否則即難對被告論處殺人罪責。經查：
  (一)被害人甲○○於九十二年八月二十二日下午九時十分許，在澎湖縣西嶼鄉外垵村
    五十三號進南撞球場前，遭人由後方持水果刀攻擊，造成背部穿刺傷二公分長，
    深及胸椎後突，水果刀刀柄因而脫離刀刃遺留現場，經警扣押，刀刃於被害人送
    醫急救，已經開刀移除等事實，為被告所不爭執，並經被害人甲○○及在場證人
    盧正有證稱屬實，且有照片八張、扣押筆錄一紙、診斷證明書二件、澎湖縣消防
    局九十二年十一月十八日九十二澎消護字第０九二０五０七六號函附救護紀錄表
    在卷可稽，復有刀柄一把扣案可佐，堪認屬實。
  (二)被害人甲○○遭到刺傷前，曾在事發地點之進南撞球場內，與被告發生持續爭吵
    ，並作勢鬥毆，經在場之許丁財、許文榮等人制止，被告乙○○隨即離去，被害
    人甲○○稍後數分鐘離開時，旋在外遭到刺傷之事實，亦經證人許丁財、許文榮
    到庭證述無訛。而被害人遭刺傷後，在場之人報警，並向到場處理之警員莊博勝
    告稱被害人遭被告刺傷，莊博勝隨即前往被告家中瞭解，並同受傷之被告就醫
    ，途中被告雖表示不清楚案發詳情，卻表示水果刀為地上所撿，刀柄已經丟棄，
    經警員莊博勝聯絡他名員警在事發現場搜尋，果然扣得刺傷被害人之刀柄等情，
    亦經證人莊博勝證述在卷。參之被告事發後，與被害人達成和解，和解書內容載
    明「甲方（被告）持刀誤傷乙方（被害人）」等文字，由被告簽名確認無誤，亦
    有和解書一紙附卷可稽。綜合上情觀之：被告與被害人於事發前有瀕臨肢體衝突
    之爭執，被害人並於爭執尚未化解之際隨即遭到刺傷，被告並曾述刺傷被害人
    刀械遺留現場之具體情形，再於事發後以文字承認為自己所為。故被告具備以水
    果刀刺傷被害人之動機並確實有此行為，自堪認定。辯護意旨雖另以：扣案刀柄
    應有被告指紋，但鑑定結果卻無，因認被害人並非遭被告刺傷云云。惟查扣案刀
    柄未採獲任何指紋，有澎湖縣警察局白沙分局九十二年十一月二十八日白警分三
    字第０九二００二三四三三號函可憑，但扣案刀柄其刀刃已斷裂，足見該刀柄必
    定有人用於刺傷被害人，又上開鑑定結果僅顯示：「無法得知何人使用扣案水果
    刀」，尚不足以證明「被告並未使用扣案水果刀」，自不能為有利被告之認定。
  (三)被告以水果刀刺入被害人背後，造成深及胸椎後突之穿刺傷，按照其下手之方法
    及部位，固然可能致生相當危害。但被告究係基於殺人或重傷害抑或普通傷害犯
    意下手，仍應綜合全部卷證，始能判斷。經查被告與被害人為同村鄰居，宿無仇
    恨，業據被害人甲○○於原審陳述明確，則依據二人交往情形，案發當天雙方均
    有酒意發生口角，被告尚不致因一時與被害人之爭執，隨即萌生殺人動機。且案
    發地點，位於純樸之鄉村，人際關係較為緊密，並屬人潮聚集之處，被告又與被
    害人已有爭執，若再出現刺傷被害人之行為，必遭他人發現報警，根據通常合理
    之判斷，被告當無殺害被害人而觸犯殺人重典之意思。又事發時，被告係一時偶
    拾地上水果刀刺傷被害人背部，水果刀非被告暗藏在身，且該水果刀屬於容易毀
    壞且不鋒利之刀械，人體胸腔又環繞十二根肋骨保護內部臟器，本件刀刃亦僅能
    刺入胸椎後突之處，未發生氣胸情形，有診斷證明書足憑，是被告苟有置被害人
    於死之犯意，自可準備鋒利刀器，朝毫無防備之被告頭頸部或腰腹部刺擊，並無
    對被害人背部出手之理。且被告僅刺一刀，未連續刺殺，以水果刀刺入人體背後
    ，欲精確深入傷及要害，有其困難，又在得以即時送醫之情形下，通常不會發生
    死亡結果，事發時地屬於被害人得以立刻呼救之場合，被害人事實上亦馬上求救
    送醫治療，有在場證人許丁財、許文榮，警員莊博勝於原審證述明確，復有澎湖
    縣消防局前揭救護紀錄表可資佐證，故被告非以殺人之犯意刺殺被害人甚明。此
    外，被告於事發後之九十二年九月二十二日，以新台幣三十五萬元之金額，與被
    害人達成和解，業據被害人甲○○陳明在卷，並有和解書一紙附卷可憑，顯見被
    告對於傷及被害人之事實，或者內心感到虧欠，或者期望脫免刑責，均顯示被告
    願意以相當金額換取被害人之寬宥，不願承擔被害人死亡之結果。至於證人盧正
    有於偵訊指稱被告多次刺擊被害人云云，證人盧正有案發時持木棒敲擊被告身體
    ，業經證人盧正有證述在卷，其與被告有衝突行為，所為證言難免偏頗，況上開
    連續刺擊之證言，必造成多處傷口，亦與驗傷診斷書所載單一傷口之情況明顯不
    符，證人盧正有之證言自難採取。根據以上事證，被告於行為前並無殺人動機，
    行為時亦未實施殺人手段，行為後又表現不欲被害人死亡之意思，故公訴意旨僅
    以被告持刀刺擊被害人背部，遽認被告具有殺人犯意，應屬誤會。
  (四)又查被告於案發當日晚上十一時十五分，接受酒精濃度測試，測試結果為０‧七
    七ＭＧ／Ｌ（警卷第二十四頁），該酒精濃度測試距離案發已有二小時之久，足
    見肇事時被告體內酒精濃度更高於前開測定值。被告案發時之行為能力，雖經高
    雄市立凱旋醫院鑑定結果研判：當時應受酒精影響，導致其意識障礙，即所謂的
    前瞻性失憶症，無法正確的判斷，當時之情況，其知覺、是非與理解能力皆已明
    顯下降，克制衝動性的能力變差，研判事發當時應不具行為能力，有該院九十三
    年二月十二日高市凱醫成字第０九二０００六四一七號函附卷可考（原審卷第八
    十九頁），惟查被告乙○○案發後仍能自行回家，對員警莊博勝尚能供述行兇刀
    器丟棄何處，果真搜扣刀柄等情，行為時尚非心神喪失狀態中，上開鑑定報告殊
    非可採。
  (五)綜上所述，被告乙○○與被害人甲○○宿無怨隙，偶因酒後口角持刀刺傷被害人
    背部之行為，尚乏確切證據足認被告行為時有殺人犯意存在；被告又非專朝足致
    被害人重傷之部位下手，亦乏重傷害之犯意，則被告不足以成立殺人或重傷罪責
    ，但持刀刺人身體，足以造成傷害，為一般人之通念，被告上開行為應具有傷害
    犯意並造成傷害結果，觸犯刑法第二百七十七條第一項普通傷害罪。
四、末按刑法第二百七十七條第一項之普通傷害罪，依據同法第二百八十七條規定，
    須告訴乃論，而告訴乃論之罪，未經告訴者，應諭知不受理之判決，刑事訴訟法
    第三百零三條第三款定有明文。本件被告所犯刑法第二百七十七條第一項罪名，
    根據卷內資料，未據告訴人提出告訴，且被告已與被害人達成和解，有和解書附
    卷足憑，被害人復於原審九十二年十二月十七日審理時表明不願追究之意，揆諸
    上開規定，本件應諭知不受理之判決。
五、原審判決認事用法，均無不當，檢察官上訴，猶執陳詞，仍指被告應負殺人罪責
    ，為無理由，應予駁回。
據上論斷，應依刑事訴訟法第三百六十八條，判決如主文。
本案經檢察官陳國全到庭執行職務。
中    華    民    國     九十三     年       六       月     十  五     日
                              臺灣高等法院高雄分院刑事第八庭
                                  審判長法官  郭雅美
                                        法官  江泰章
                                        法官  張意聰
右正本證明與原本無異。
如不服本判決應於收受本判決後十日內向本院提出上訴書狀，其未述上訴理由者，
並得於提起上訴後十日內向本院補提理由書狀（均須按他造當事人之人數附繕本)「
切勿逕送上級法院」。
                                      書記官  鄔維玲
中    華   民    國     九十三     年       六       月     十  六     日
                                                                        Ｆ
